臺灣高等法院臺中分院民事判決
108年度上字第197號
上  訴  人  林西庚  
訴訟代理人  林永明  
上  訴  人  林瑞斌  
            林瑞正  
上  三  人
訴訟代理人  蔡得謙律師
            蔡奕平律師
上  訴  人  林美惠  
訴訟代理人  鄧義仁  


視同上訴人  黃保龍  
            鄧李淑徽
上  一  人
訴訟代理人  鄧美文  
視同上訴人  莊堯    

訴訟代理人  莊俊木  
被 上訴 人  周家慶  
訴訟代理人  施廷勳律師
複 代理 人  張幸茵律師
受  告  知
訴  訟  人  有限責任彰化第六信用合作社

法定代理人  溫永春  
上列當事人間請求分割共有物事件，上訴人對於中華民國108年
2月14日臺灣彰化地方法院106年度訴字第388號第一審判決提起
上訴，本院於111年1月26日言詞辯論終結，判決如下：
    主  文
一、原判決廢棄。
二、兩造共有坐落彰化縣○○鄉○○段000地號土地分割如附圖二彰
    化縣○○地政事務所民國109年12月14日○○測字第0000號土地
    複丈成果圖，及附表一「分配位置編號（附圖）」欄所示。
    兩造並應依附表二所示金額互為補償。
三、第一、二審訴訟費用由兩造按附表一「訴訟費用負擔比例」
    欄所示各該比例負擔。　　　
    事實及理由
一、程序方面：　　
㈠、本件分割共有物事件，對於共有人全體必須合一確定，故上
    訴人提起上訴，其效力及於原審同造被告之黃保龍、鄧李淑
    徽、莊堯等人，應併列其等為上訴人。
㈡、視同上訴人黃保龍、鄧李淑徽經合法通知未於言詞辯論期日
    到場，核無民事訴訟法第386條所列各款情形，爰依被上訴
    人之聲請，由其一造辯論而為判決。
二、被上訴人主張：
　　坐落彰化縣○○鄉○○段000地號土地（下稱系爭土地）為兩造
    共有，應有部分比例如附表一「權利範圍（應有部分比例）
    」欄所示，兩造間就系爭土地並無不分割之約定，亦無因物
    之使用目的不能分割情形，然無法協議分割，自得訴請裁判
    分割。又兩造上訴後，均已提出新分割方案，惟不論上訴人
    林美惠提出之附圖一彰化縣○○地政事務所（下稱○○地政）10
    9年12月18日○○測字第0000號土地複丈成果圖所示方案（下
    稱A案）、上訴人林西庚提出之附圖二○○地政109年12月14日
    ○○測字第0000號土地複丈成果圖所示方案（下稱B案），及
    被上訴人主張之附圖三○○地政109年12月14日○○測字第0000
    號土地複丈成果圖所示方案（下稱C案），全體共有人均不
    願受分配系爭土地東北角近三角形之倒梯形區域，顯見不論
    A、B、C案，系爭土地東北角近三角形之倒梯形區域係受共
    有人嫌惡之位置，對受分配該位置之共有人不利。而系爭土
    地上並無地上物、亦無人投入改良費用，各共有人均無經濟
    或情感上之依存關係，以變價分割系爭土地，較為妥適。如
    認為不宜變價分割，則依被上訴人主張之C案分配，各共有
    人分配之土地均面臨道路，單獨利用或合併臨地利用均稱便
    利，所形成之畸零地亦最小，被上訴人除願與莊堯保持共有
    ，且願以○○不動產估價師聯合事務所（下稱○○事務所）出具
    之不動產估價報告書（下稱報定書）所載金額之2倍找補他
    共有人。爰依民法第823條第1項、第824條第2項規定，提起
    本件訴訟。
三、上訴人則以：
㈠、林西庚、林瑞斌、林瑞正（下稱林西庚等3人）：
　　系爭土地採原物分割並無困難，不同意被上訴人主張之變價
    分割案。如採B案為分割，各共有人所分得土地均無不能建
    築情形，自較為適當。若不採B案，A案與B案僅係部分共有
    人分配位置不同，A案亦為適當之分割方案。況同意採A案或
    B案之共有人人數已過半，應有部分合計亦達百分之75，參
    酌土地法第34條之1第1項立法精神及法理，不論採A案或B案
    均為妥適，C案則僅少數共有人之主張，不符合多數人之利
    益。若採B案為分割，林瑞斌、林瑞正同意不向分配B7之共
    有人請求補償金。至○○事務所之報告書並未違反不動產估價
    技術規則第83條，且係專業合法之鑑定，自足參考等語。
㈡、林美惠：
　　意見同林西庚等3人之意見，此外，若採B案，同意不向分配
    B7之共有人請求補償金。　　
四、視同上訴人則以：
㈠、黃保龍：
　　同意原判決所採分割案。
㈡、莊堯：
    同意原判決所採分割案，若法院不採，則以將系爭土地變價
    分割，或採C案分割為適當。若採C案，願依○○事務所報告書
    所載找補金額2倍為找補。
㈢、鄧李淑徽：
    同意採A或B案分割，並依○○事務所報告書之金額為找補。但
    若價格在合理範圍內，亦同意變價分割。如採C案，所受分
    配之土地長寬不一，無法建築房屋等語。
五、原審判決准予分割系爭土地如原判決附圖一所示，上訴人不
    服，提起上訴，並聲明： ㈠ 原判決廢棄。㈡兩造共有系爭土
    地應分割如B案或如A案所示。莊堯：如不採原判決分割方案
    ，系爭土地應採變價分割或C案為分割。鄧李淑徽：同意採A
    案或B案所示分割，亦可變價分割。黃保龍：上訴駁回。被
    上訴人則聲明：㈠上訴駁回；㈡如不採原判決分割方案，系爭
    土地應採變價分割或C案為分割。
六、本院之判斷：
㈠、按各共有人，除法令另有規定外，得隨時請求分割共有物，
    但因物之使用目的不能分割或契約訂有不分割之期限者，不
    在此限，民法第823條第1項定有明文。是以，共有物依其使
    用目的並非不能分割，又未有不分割之約定者，各共有人得
    隨時請求分割。經查，被上訴人主張系爭土地為兩造所共有
    ，共有人及應有部分如附表一「權利範圍（應有部分比例）
    」欄所示，又系爭土地並無不能分割之情事，兩造間亦無不
    分割之約定等事實，為兩造所不爭執，堪信為真實。則兩造
    無法就系爭土地分割方法達成協議，被上訴人依上開規定，
    請求分割兩造共有之系爭土地，自屬於法有據。
㈡、次按分割之方法不能協議決定，或於協議決定後因消滅時效
    完成經共有人拒絕履行者，法院得因任何共有人之請求，命
    為下列之分配：一、以原物分配於各共有人。但各共有人均
    受原物之分配顯有困難者，得將原物分配於部分共有人。二
    、原物分配顯有困難時，得變賣共有物，以價金分配於各共
    有人；或以原物之一部分分配於各共有人，他部分變賣，以
    價金分配於各共有人。以原物為分配時，如共有人中有未受
    分配，或不能按其應有部分受分配者，得以金錢補償之。以
    原物為分配時，因共有人之利益或其他必要情形，得就共有
    物之一部分仍維持共有。民法第824條第2項、第3項、第4項
    定有明文。且按分割共有物，究以原物分割或變價分配其價
    金，法院固有自由裁量之權，不受共有人主張之拘束，但仍
    應斟酌當事人之聲明，共有物之性質、經濟效用及全體共有
    人利益等，公平裁量。必於原物分配有困難者，始予變賣，
    以價金分配於各共有人（最高法院98年度台上字第2058號判
    決意旨參照）；又共有物分割應審酌共有人之應有部分比例
    ，各共有人之意願，各共有人間有無符合公平之原則及整體
    共有人之經濟利益等因素為通盤之考量，以求得最合理之分
    割方法。
⑴、經查，系爭土地面積1202.04平方公尺，為都市計畫範圍土地
    ，使用分區為住宅區，目前為空地，南側面寬9.4米、北側
    面寬39.6米、西側面寬50.8米，整體略呈南窄北寬東斜線之
    近三角形之倒梯型區域，又系爭土地整體地形平坦，地面鋪
    設柏油、混凝土鋪面之空地，東側界址曲折致兩側深淺不一
    ，期間落差達30米，東側相鄰之同段000地號土地使用分區
    為住宅區，然目前為鋪設混凝土鋪面之空地，至於北側及西
    側相鄰之同段000地號土地目前為尚未開闢之8米計畫道路用
    地，僅南側相鄰之同段000地號土地已開闢為12米道路，此
    業經原審於106年6月19日會同兩造勘驗現場明確，並囑託○○
    地政測量屬實，有系爭土地第一類謄本、地籍圖、勘驗筆錄
    、同段第000、000、000地號土地第二類謄本、都市計畫土
    地使用分區（或公共設施用地）證明書等件在卷足稽（見原
    審卷第10、23-25、47頁；本院卷㈠第52-58頁），並有○○事
    務所出具之報告書所附地籍示意圖、空照示意圖、現況照片
    可稽（見外放之○○事務所報告書第21-23頁），堪信為真實
    。
⑵、次查，林美惠108年9月5日於本院審理期間，以買賣為原因移
    轉系爭土地應有部分各0000000分之7435與林瑞斌、林瑞正
    ，有土地登記第一類謄本在卷可稽（見本院卷㈡第235-239頁
    ），致原判決附圖一分割方案中，林瑞斌、林瑞正、林美惠
    受分配土地之應有部分比例與移轉後之比例不同，且莊堯及
    被上訴人復於本院表明願保持共有，是原判決附圖一之分割
    方案已無從維持，黃保龍、莊堯及被上訴人請求按原判決附
    圖一之分割方案，自不足採。
⑶、被上訴人雖以系爭土地變價分割，由公開市場拍賣，取得最
    高金額價金為優先主張。惟林美惠、林西庚等3人均表示不
    同意變價分割，且依鄧李淑徽、莊堯歷次之陳述可知，原物
    分割仍為優先之選項，本件兩造僅無法對A、B、C案為分割
    達成一致之共識，多數共有人之意願仍係受原物分配，且系
    爭土地共有人為8人，人數尚非眾多等情以觀，難認兩造就
    系爭土地受原物之分配顯有事實上或法律上之困難，本院考
    量兩造意願及公平性，應認由兩造分受土地之原物分割方法
    為適當，被上訴人主張之變價分割方案，委無可採。又依強
    制執行法第131條第2項規定，執行名義係變賣共有物，以價
    金分配於各繼承人或各共有人者，執行法院得予以拍賣，並
    分配其價金，其拍賣程序，準用關於動產或不動產之規定。
    而法院拍賣程序中之拍定價格或應買價格通常較市場實際交
    易價格低，為眾所周知之事實，被上訴人主張以變價分割方
    式，共有人可獲得極大化之利益云云，顯與事實不符，自難
    採信。
⑷、再查，系爭土地呈南窄北寬東斜線之近三角形之倒梯形，先
    天之地形並非方正，已如前述。而不論依A、B、C案為分割
    之結果，系爭土地東北角均會劃分出一接近三角形之倒梯形
    區域，且因系爭土地東側界址線呈「ㄣ」形之曲折，致A案編
    號A4、B案編號B4及C案編號C4東側地形呈現凹角，又A案編
    號A2、A3；B案編號B2、B3；C案編號C2、C3之後方則留有一
    塊難以利用之土地。
①、惟如採A或C案分割，獲分配之A4、C4土地除所分配土地地形
    東側曲折外，在A2、A3及C2、C3東側與地籍線間，尚留有一
    塊難以作為建築利用之土地，A、C案對獲分配A4、C4土地之
    共有人有雙重不利益情形，顯失公平。
②、如採B案分割，雖B4土地東側地形亦有凹角，且B2、B3東側與
    地籍線間，致分配B1土地之共有人尚留有一塊難以作為建築
    利用之土地，惟B案中B1是分配與林美惠，B2、B3分別分配
    與林瑞斌、林瑞正，林瑞斌、林瑞正、林美惠在原審所採取
    之分割方案多屬一致，甚至願保持共有（見原審卷第105-10
    8頁、第113-116頁、第126-129頁），而於本院亦與獲分配B
    4之林西庚均表明以B案為分割，顯見林西庚等3人、林美惠
    願承受B案之不利益而使用，且相較於A、C案，B案為分割時
    ，分配B1、B4土地之共有人，所承受不利益均僅有一項。
③、本院審酌上開A、B、C案分割方法後，認B案獲分配B4土地之
    共有人，所承受之不利益僅一項，較獲分配A4或C4土地之共
    有人所承受之不利益有二項，可使受分配於B4之共有人較A
    、C案分配A4、C4之共有人所受損失較小，且B7之地形固為
    近三角形之倒梯形，惟其面積及面寬如善加規劃，亦可發揮
    最大建築效益，尚非完全無法利用。加以支持B案分割之共
    有人有5人（林西庚等3人、林美惠、鄧李淑徽），所占應有
    部分比例合計為75/100（計算式：218466/0000000+40767/0
    000000+40767/0000000+250000/0000000+200000/0000000=7
    5/100），面積合計為901.53平方公尺，係獲得過半數以上
    共有人支持之方案，復且林瑞斌、林瑞正、林美惠於本院11
    1年1月26日言詞辯論期日時均當庭表示，若採B案為分割，
    則同意不向分配B7之共有人請求補償等語（見本院卷㈡第221
    頁）等情形後，認B案符合多數共有人之利益，自較為可採
    ，各共人分配之位置如附表一「分配位置編號（附圖）」欄
    所示，B7則由莊堯及被上訴人按原應有部分比例（即2/20：
    35/360=36/71：35/71）繼續保持共有。
㈢、再按分得土地價值超出其應有部分換算價值者，應補償未受
    分配，或分得土地價值不足其應有部分換算價值者，始得謂
    公平。再者，法院裁判分割共有物，除應斟酌各共有人之利
    害關係、使用情形，及各共有人分割後所得之利用價值、利
    用前景，暨分割後各部分之經濟價值是否相當，而為適當之
    分配，始能謂為適當而公平。於共有人中有不能按其應有部
    分受分配，或所受分配之不動產，其價格不相當時，應以適
    當之價格補償之，始符合公平經濟之原則（最高法院106年
    度台上字第1194號判決要旨參照）。經查：
⑴、依B案為分割後，各共有人所分得之土地，因土地面積規模、
    形狀、臨路面寬、寬深度比例及土地利用適宜性等各項條件
    均有差異，致與其等應有部分換算分配之價值間有所差距，
    就差額部分應予補償，始為公允。關於兩造應為或應受補償
    之金額，經本院囑託○○事務所鑑定結果，雖認應由分得土地
    價值較高之林西庚、鄧李淑徽、莊堯及被上訴人，分別補償
    分得土地價值較低之林瑞斌、林瑞正、林美惠及黃保龍等人
    ，惟如前所述，莊堯及被上訴人所分配之B7位置，係共有人
    均不願獲分配之位置，如仍令莊堯及被上訴人補償其他共有
    人，顯非事理之平。且林瑞斌、林瑞正、林美惠亦於本院11
    1年1月26日言詞辯論期日，當庭表示同意不向分配B7之共有
    人請求補償，應足以彌補上開缺陷，而屬適當。本院參酌○○
    事務所依B案所估算系爭土地分割前兩造應有部分之價值，
    及分割後受分配土地之權利價值，及林瑞斌、林瑞正、林美
    惠之陳述，認兩造相互金錢補償之金額，應如附表二各共有
    人應受補償金額配賦表所示。
⑵、被上訴人主張○○事務所出具之報告書，忽略不同分割方案造
    成分割後各筆土地價值加總金額不同，有違反不動產估價技
    術規則第83條規定之錯誤，而不可採云云。惟查，該所與原
    審囑託鑑定之不動產估價師事務所採用之估價方式，均係以
    分割「前」完整宗地價格、分割「後」各筆宗地價格總額，
    作為鑑估標的分割前後分配價值差異之計算基礎。又考量分
    割共有物之判決，未來處分時點難定，土地價值無法立即實
    現，且基於價格日期當時系爭土地分割前土地態樣已定，如
    採用同業作法，以分割後各筆宗地價格總額，作為分割前土
    地價值認定，對於分割前態樣始終一致之價估標的，卻因不
    同分割方案產生地價不一之情形，顯然有其矛盾之處，不甚
    合理。況分割前後土地價格之變動，係先推估系爭土地分割
    前土地單價為新臺幣( 下同）15萬5,000元/坪，後續自該分
    割方案中選取條件適中之編號C6坵塊為比準地，經比較法調
    整修正及各筆宗地權利價值比例計算過程，求得分割後各編
    號土地價格，換算每坪土地單價介於13萬8,000元至16萬3,0
    00元不等，即為分割前後土地價格變動之體現，且不同分割
    方案分割後個別宗地價格各異等情，並無被上訴人所指「完
    全不考慮土地分割前後之價格變動情形」，有該所110年10
    月21日○○估字第0000000號函可佐（見本院卷㈡第121-123頁
    ）。況目前估價實務上對共有物分割前後地價之估價模式並
    無定論，法令或不動產估價技術公報亦未明訂單一之估價方
    式，自難遽指○○事務所之報告書違反不動產估價技術規則第
    83條，被上訴人之主張尚難採信。
⑶、被上訴人又以○○事務所之估價報告上所訂系爭土地分割後各
    坵塊影響價格條件之調整率有不當且模糊之情形云云。惟依
    ○○事務所報告書捌、分割後各編號土地權利價值比例估算：
    一、價格差異率所載（見報告書第71頁以下），顯見○○事務
    所依其專業已於各調整項目中，將判斷標準、各編號土地與
    比準地間之差異性及調整之理由逐一詳述，被上訴人僅以對
    分割方案上各編號土地之優劣之認定與報告書所載不同，進
    而指摘報告書調整率並不適當，顯與事實不符，未堪採信。
⑷、被上訴人再以○○事務所之報告書未考量系爭土地所臨同段000
    地號為尚未開闢之計畫道路用地，致分割後各坵塊開發難易
    度及需投入之成本不同等因素，亦未將林瑞斌、林瑞正、林
    美惠合併利用分割後坵塊之情形列為估價條件，而有所不當
    云云。惟莊堯與被上訴人之代理人於原審會勘時，當場表示
    同意將系爭土地相鄰之同段000地號計畫道路視為已開闢道
    路，則○○事務所將系爭土地視為三面臨已開闢道路之土地進
    行估價時，本即無需考量分割後各編號土地將來開發利用時
    ，因同段000地號土地尚未開闢，而支出之成本。此外，○○
    事務所僅能依其專業，就本院送請鑑價之分割方案為客觀判
    斷，至分割方案所無之條件則不應列入考量。本件兩造所提
    分割方案既未將林瑞斌、林瑞正、林美惠之應有部分合併分
    割為一宗土地，○○事務所未將此列為估價條件，而評估合併
    為一宗土地之情形，自屬合法正當，被上訴人此部分主張自
    無足採。
⑸、本院審酌○○事務所出具之估價報告，係該事務所對土地價值
    有專門知識之不動產估價師，依不動產估價技術規則相關規
    定，針對勘估標的進行產權、一般因素、區域因素、個別因
    素、不動產市場現況、土地增值稅務分析等因素分析，並考
    量當地現況及未來發展，將本件土地臨路現況、地形及地勢
    、土地利用現況、公共設施便利性等個別條件的因素差異及
    勘估標的所在區域之條件進行分析及調整，採用比較法與土
    地開發分析法之估價方法進行評估，最終據以計算各共有人
    分配宗地間價值差額互為找補之鑑價，作成報告書，並說明
    兩造依B案分割後所取得土地價值及互為找補金額，核屬客
    觀可採。
㈣、復按「應有部分有抵押權或質權者，其權利不因共有物之分
    割而受影響。但有下列情形之一者，其權利移存於抵押人或
    出質人所分得之部分：權利人經共有人告知訴訟而未參加
    」，民法第824條之1第2項第3款定有明文。查被上訴人曾於
    106年8月3日，將其所有系爭土地應有部分設定擔保債權總
    金額306萬元之最高限額抵押權予訴外人有限責任彰化第六
    信用合作社（下稱彰化六信），而彰化六信經告知訴訟後，
    於本院言詞辯論終結前並未參加，依前開規定，本件裁判分
    割後，彰化六信之抵押權應移存於分割後被上訴人所分得土
    地上，附此敘明。
七、綜上所述，本件被上訴人請求分割系爭土地，並無不合，應
    予分割，原審未及審酌兩造於本院新提出之A案、B案、C案
    ，及林美惠將其部分應有部分移轉予林瑞斌、林瑞正之情形
    ，自有未洽。又按法院併以原物分配、變賣、金錢補償為共
    有物之分割方法時，其判決有不可分割之關係，當事人對於
    第一審法院定分割方法之判決提起上訴時，第二審法院如認
    第一審法院所定分割方法有部分不當，即應將第一審判決全
    部廢棄改判，不得為一部維持一部廢棄之判決(最高法院108
    年度台上字第812號判決意旨參照)。原審判決所定分割方法
    不當，上訴意旨指摘原判決不當，求予廢棄改判，為有理由
    ，爰將原判決全部廢棄改判，改諭知如主文第2項所示；並
    諭知兩造以附表二所示金額互為補償。
八、末按共有物分割，由敗訴當事人負擔訴訟費用顯失公平者，
    法院得酌量情形，命勝訴之當事人負擔其一部，民事訴訟法
    第80條之1定有明文。本件分割共有物之訴，既經本院判准
    分割，並為全體共有人定分割方法，如僅由上訴人負擔訴訟
    費用顯失公平，爰併令兩造依附表一訴訟費用負擔比例欄所
    示比例負擔訴訟費用。
九、本件事證已明，兩造其餘之攻擊或防禦方法及所用之證據，
    經本院斟酌後，認為均不足以影響本判決之結果，爰不逐一
    論列，附此敘明。
十、據上論結，本件上訴為有理由，判決如主文。
中　　華　　民　　國　　111 　年　　2 　　月　　25　　日
                  民事第二庭    審判長法　官  楊國精
　　　　　　　　　　　      　　　　　法　官  陳正禧
　　　　　　　　　　　      　　　　　法　官  李立傑
正本係照原本作成。
如不服本判決，應於收受送達後二十日內向本院提出上訴書狀，
其未表明上訴理由者，應於提出上訴後二十日內向本院補提理由
書狀（均須按他造當事人之人數附繕本）。因疫情而遲誤不變期
間，得向法院聲請回復原狀。
上訴時應提出委任律師或具有律師資格之人之委任狀。委任有律
師資格者，另應附具律師資格證書及釋明委任人與受任人有民事
訴訟法第四百六十六條之一第一項但書或第二項所定關係之釋明
文書影本。如委任律師提起上訴者，應一併繳納上訴裁判費。

                                      書記官  李欣憲
　　　　　　　　　　　　　　　　　　　
中　　華　　民　　國　　111 　年　　2 　　月　　25　　日
附表一：
兩造就系爭土地之應有部分比例、分配位置編號、訴訟費用負擔
比例
編號 共有人 權利範圍（應有部分比例） 分配位置編號（附圖） 訴訟費用負擔比例 ⒈ 林美惠 218466/0000000 B1 218466/0000000 ⒉ 林瑞斌 40767/0000000 B2 40767/0000000 ⒊ 林瑞正 40767/0000000 B3 40767/0000000 ⒋ 林西庚 5/20 B4 5/20 ⒌ 鄧李淑徽 4/20 B5 4/20 ⒍ 黃保龍 19/360 B6 19/360 ⒎ 周家慶 35/360 B7並按原應有部分維持共有 35/360 ⒏ 莊堯 2/20  2/20 









附表二：
各共有人應受補償金額配賦表（新臺幣，元）
 應受補償人林美惠 (+188,276) 應受補償人林瑞斌 (+199,686) 應受補償人林瑞正 (+199,686) 應受補償人黃保龍 (+274,317) 合計 應補償人鄧李淑徽 (-628,601） 144,451 153,205 153,205 177,740 628,601 應補償人林西庚 (-190,711） 43,825 46,481 46,481 53,924 190,711 應補償人周家慶 (-21,086） 0 0 0 21,086 21,086 應補償人莊堯 (-21,567） 0 0 0 21,567 21,567 合計 188,276 199,686 199,686 274,317 861,965